臺灣高等法院臺南分院刑事判決　　　　　　 九十三年度選上更(一)字第五五號 Ｃ
　　　上　訴　人
　　　即　被　告　甲　○　○
　　　選任辯護人　黃　紹　文
右上訴人因賄選案件，不服臺灣雲林地方法院九十一年度訴字第一三○號中華民國九
十二年五月二十九日第一審判決（起訴案號：臺灣雲林地方法院檢察署九十一年度選
偵字第六號、九十一年度選偵字第七號、九十一年度選偵字第三○號），提起上訴，
判決後由最高法院發回更審，本院判決如左：
      主      文
原判決撤銷。
甲○○無罪。
      理      由
一、公訴意旨略以：被告甲○○前因違反懲治盜匪條例案件，經法院判處有期徒刑十
    二年確定，於民國九十年八月九日假釋期滿。猶不知警惕，於競選雲林縣第十五
    屆第一選區（含斗六市、林內鄉與莿桐鄉）之縣議員時，竟與其父李龍雄、斗六
    市重光里里長王世全及該里黃瑞發等多名鄰長與不知名之男子多人，共同基於賄
    選之概括犯意聯絡與行為分擔，而於九十一年一月初某日，由李龍雄交付大同醬
    油螺陽情禮盒五百一十盒（每盒內裝有螺昌蔭油、大同牌蔭油膏各一瓶），予重
    光里之里長王世全，透過該里之行政系統，發給該里十四鄰之鄰長，再由鄰長轉
    交予各該鄰之里民每戶一盒，李龍雄並於同年月十五日前後，於孫高金蓮在斗六
    市重光里二鄰重光三十七號住處，另行交付孫高金蓮螺陽情醬油禮盒一盒，並要
    孫高金蓮在縣議員選舉時投票予甲○○，於九十一年一月十一日二十三時許，甲
    ○○在斗六市○○里○○路五之十六號張孟瑜住處附近，向王世全說：「家裡有
    人在找你，你回去家裡」等語，王世全即開車回家於快回到家的產業道路上，有
    一部自小客車坐了二個不知名的男子停於路旁，見王世全回來，坐於駕駛座旁之
    男子就下車走向王世全，由駕駛座旁之車門丟進一包東西，並向王世全比五的手
    勢，王世全回家後清點有新台幣（下同）一千元與五百元的紙幣約五十餘萬元，
    即以里內之電話聯絡簿為計算基礎，將一至十四鄰各鄰之賄選款項，透過該里之
    行政系統，交付予該里一至十四鄰之鄰長，再由鄰長轉交予各該鄰之里民，每票
    五百元，而對斗六市重光里一至十四鄰有投票權之里民，行求並重覆交付賄賂，
    受賄有投票權之選民超過千人，因認被告連續涉犯公職人員選舉罷免法第九十條
    之一第一項之投票行賄罪嫌云云。
二、公訴人認上訴人即被告甲○○涉犯連續投票行賄罪，無非係以右揭事實業據共犯
    雲林縣斗六市重光里之里長王世全於警訊時及偵查中自白不諱，核與證人即鄰長
    郭運來與孫高金蓮、游秋雲、莊永茂、陳炎旗、劉麗靜、姜惠等人之證詞相符，
    並有扣案之賄選物品：醬油禮盒二十盒及螺昌蔭油二瓶、大同牌蔭油膏三瓶與大
    同醬油空箱子三個（一個可裝六盒）在卷可證，足認共犯王世全之自白不虛，堪
    信為真等情為為主要論據。
三、訊據被告坦承其競選雲林縣第十五屆縣議員等情，惟否認有連續投票行賄之犯行
    ，辯稱：證人孫高金蓮、黃瑞發、林來讚、黃國昭、陳振源、莊永茂、陳炎祺、
    劉麗靜、陳致瑋、游秋雲、張國明、許典昭、姜惠、吳芳岩人所證言前後不一，
    且其等於警訊時所證述屬於傳聞證據，沒有經過交互詰問，無證據能力，證人王
    世全九十一年一月二十三日的偵查錄音帶經過原審勘驗結果，筆錄記載內容與證
    人王世全所證述不符，不符部分不得列為證據，證人孫高金蓮在第一次警訊筆錄
    一直強調她拿到的醬油是斗六一個姓吳生產的醬油，不是本案扣案的醬油。證人
    林來讚監聽內容是市長候選人賄選之事情，因監聽譯文無法確定與電話通話內容
    相符，且與本案無直接關聯性。扣案選舉人名冊是兩、三屆以前縣長選舉交給鄰
    長，鼓勵出席縣長選舉之用，鈔票封條帶及塑膠封條帶是其交保金用的，查獲之
    醬油禮盒沒有證人說是其送的。原審都是憑自由心證認定事實，但並沒有一個證
    人提到其有送醬油賄選禮盒的事，原審認定其父李龍雄幫其賄選其一定知情，但
    並無任何證據可以證明其與其父李龍雄有犯意聯絡及行為分擔。其與證人王世全
    是在有很多人聚集的地方碰面，後來才到張孟瑜家裡坐，其跟證人王世全那麼熟
    ，當天晚上其與他相處的時間那麼久，為何不直接跟他談賄選的事，還要告訴他
    家裡有人找他，叫他回家？這不合乎邏輯，而且里內之電話聯絡簿怎麼能計算選
    舉人的人數？用選舉人名冊計算選舉人數就可以了，為何還要用里內電話聯絡簿
    去計算？其住的雲林縣斗六市重光里從來都沒有人參選縣議員，其宣布參選後，
    里裡年長的人都說要支持其，而且主動參加造勢活動，其為何要賄選等語。
四、按犯罪事實應依證據認定之，無證據不得認定犯罪事實，不能證明被告犯罪者，
    應諭知無罪之判決，刑事訴訟法第一百五十四條第二項、第三百零一條第一項分
    別定有明文。又事實之認定，應憑證據，如未能發現相當證據，或證據不足以證
    明，自不能以推測或擬制之方法，以為裁判基礎。而認定不利於被告之事實，須
    依積極證據，茍積極證據不足為不利於被告事實之認定時，即應為有利於被告之
    認定，更不必有何有利之證據。另認定犯罪事實所憑之證據，雖不以直接證據為
    限，間接證據亦包括在內，然而無論直接或間接證據，其為訴訟上之證明，須於
    通常一般之人均不致有所懷疑，而得確信其為真實之程度者，始得據為有罪之認
    定，倘其證明尚未能達到此一程度，而有合理之懷疑存在時，致使無從形成有罪
    之確信，根據「罪證有疑，利於被告」之證據法則，即不得遽為不利被告之認定
    ，亦有最高法院四十年臺上字第八六號、三十年上字第八一六號及七十六年度臺
    上字第四九八六號判例可資參照。
五、經查：
（一）按筆錄內所載之被告陳述與錄音或錄影之內容不符者，除有急迫情況且經記明
      筆錄情形外，其不符之部分，不得作為證據，刑事訴訟法第一百條之一第二項
      定有明文。查證人即雲林縣斗六市重光里里長王世全於九十一年一月二十三日
      偵查中之證述，筆錄雖記載：「（問）究竟醬油禮盒是不是你買的？」「（答
      ）不是，是李龍雄在登記參選前載來給我的，且也不是四百盒。」「（問）你
      們那個里有五百一十戶？」「（答）是，有五百一十戶，他們透過行政系統去
      發的，我發了半個小時就將五百一十盒發到鄰長手上。」等語（見偵查卷第一
      三一頁、第一三二頁）。惟證人王世全於原審審理時否認曾為上開證述，證稱
      ：「（（提示九十一年一月二十三日，九一選偵六號證人的筆錄並告以要旨）
      你是否有這樣跟檢察官說？你為何說醬油是李龍雄載來給你的？）我不是說李
      龍雄載來給我的，我是說在路上遇到他，他說你好像有東西載來。」「（筆錄
      中你有說醬油不是你買的，醬油是否你買的？）是，是我說的，不是我買的，
      事實上我也沒有買那麼多。」等語（見原審卷(一)第八二頁正面），嗣經原審當
      庭播放九十一年一月二十三日證人王世全偵訊錄音帶勘驗結果：「選偵六號關
      於證人所述說醬油禮盒是李龍雄在登記參選前帶（載）來給證人不是四百盒，
      有五百壹拾戶透過行政系統去發放之證詞是檢察官陳述後記載沒有聽到證人所
      說上開證詞。」等語（見原審卷(一)第八九頁背面），亦認證人王世全並無該「
      （醬油禮盒）是李龍雄在登記參選前載來給我的」，及「有五百一十戶，他們
      透過行政系統去發的」云云之證述，證人王世全上開偵查中訊問筆錄所載其證
      述，與錄音帶之內容顯有不符之處，依上開規定，該不符之筆錄即不作為證據
      ，被告辯稱：證人王世全九十一年一月二十三日偵查錄音帶經過原審勘驗結果
      ，筆錄記載內容與證人王世全所證述不符，不符部分不得列為證據，尚堪採信
      。而證人王世全於九十一年元月十九日警訊時證稱大同牌螺陽情醬油禮盒，係
      其於九十二年元月初某日，到雲林縣西螺鎮○○路91之５號大同醬油門市部向
      老闆曾錫昌所購買等語，其亦未證稱係被告或被告之父李龍雄所行賄贈送。
（二）證人姜惠於九十一年一月二十四日於警訊時證稱：「（據王世全供稱甲○○之
      父親李龍雄將要轉送給重光里各鄰鄰長要轉發給重光里每戶一盒醬油禮盒送到
      王世全住宅時，妳在場，當時情形如何？請詳述。）李龍雄將該醬油載來我老
      闆王世全住宅時，我正在裏面工作，故該醬油送來時，我並沒有看見誰送來的
      ，後來經詢問王世全，他才告訴我說是李龍雄載來的：：：」「（王世全如何
      將醬油轉送給各鄰鄰長轉發給里民？妳是否幫王世全將醬油轉送至鄰長處？）
      ：：：當日下午約十七時左右，我正要下班的時候王世全將醬油搬到他的貨車
      上要轉送給各鄰鄰長，他便叫我過去幫忙搬醬油，並告訴我說：『我的車載不
      下，妳去將貨車開過來，幫我送一些醬油』，我就將貨車開過來，王世全將如
      數的醬油與我一起搬到貨車上，他便告訴我說，第六鄰鄰長許典昭、第七鄰鄰
      長王（黃）瑞發、第八鄰鄰長唐慶堂、第十四鄰鄰長黃國昭等四處的醬油，由
      我送達，我便將該批醬油送到以上鄰長的住宅交給該四位鄰長，並告知是里長
      叫我送來的：：：。」「（妳將醬油送到鄰長住宅數量為何？）我送醬油是由
      里長王世全將已分配好數量（依戶數）叫我載給前所述四鄰鄰長，數量我並不
      知道，但我記得送到黃國昭住宅的醬油數量最多。」等語，有該警訊筆錄可按
      。且證人姜惠於同年四月二日在偵查中為同上之證述，並補稱：載給第十四鄰
      黃國昭部分，是由老闆王世全與其一起將醬油搬到該鄰長放在倉庫裡的車子上
      ，第六鄰及第七鄰部分，則均是放在騎樓，第八鄰部分是鄰長本人叫其搬到他
      們客廳等語（見偵查卷第三七一頁至第三七六頁）。證人即雲林縣斗六市重光
      里第三鄰鄰長郭運來之妻游秋雲，於九十一年一月十八日為警移送檢察官偵查
      時證稱：在其住處查扣之大同醬油螺陽情禮盒，是重光里里長王世全搬過來的
      ，共五箱，王世全說甲○○送的，其即於同日夜間分送給里民一戶一盒（二瓶
      ），部分未發送完畢等語（見偵查卷第四六頁至第四九頁）。於同年月十九日
      在偵查中證述其所發送之里民人名（偵查卷第六七至六九頁），及於同年三月
      二十二日在偵查中為同上之證述（見偵查卷第三一六頁至第三一七頁）。證人
      莊永茂於九十一年一月十八日在警訊時證稱：雲林縣斗六市重光里第六鄰鄰長
      許典昭於查獲日即九十一年一月十八日前一星期許，拿大同牌醬油禮盒一盒附
      被告競選縣議員之候選人宣傳單一張，至其家中，要求其於縣議員選舉時要選
      給被告，助他當選等情，並於同日移送檢察官偵查時為同上之證述（見偵查卷
      第一八頁、第一九頁）。且證人莊永茂並原審審理時結證稱：上開醬油禮盒是
      第六鄰鄰長許典昭拿來放在其騎樓下，要求支持被告等語（見原審卷(二)第二至
      十三頁）。惟證人即斗六市重光里第六鄰鄰長許典昭在警訊時則稱：證人莊永
      茂遭查扣之醬油禮盒一盒係因里長王世全本來要請尾牙，但沒有時間，才由里
      長直接送給證人莊永茂云云。除與上開證人莊永茂之結證不符外，且經證人王
      世全結證否認有直接送醬油禮盒給里民等情（見原審卷(一)第八一頁），證人許
      典昭上開證述情節是否與事實相符，即有疑問。證人劉麗靜及其子陳致瑋在警
      訊時及偵查中結證稱：在證人劉麗靜及陳炎旗住處查獲之大同牌螺陽情醬油禮
      盒各一盒，均係斗六市重光里第十三鄰鄰長許六仁所發送，發送時並附有被告
      競選縣議員之宣傳單等情（見偵查卷第第二四頁至第二六頁、第八一頁至第八
      四頁、第三一七頁、第三一八頁）。且證人劉麗靜並在原審審理時結證稱其在
      警偵訊中之上開證述屬實等語（見原審卷(一)第九三頁）。證人陳炎旗雖在原審
      審理時證稱：在其住處為警搜索查獲之醬油禮盒不知是誰送的，在偵查中說是
      鄰長許六仁送的，是因為鄰長跟其很好，所以才以為是鄰長送的，但許六仁說
      他沒送，所以應該不是許六仁送的等語（見原審卷(一)第一一二頁背面以下）。
      然查該證人在偵查中證稱：其不在家，沒有看見誰送的，是聽孫子（陳致瑋）
      說是鄰長送的，孫子認得鄰長，只是隔一個牆的鄰居等語（見偵查卷第二二頁
      至第二四頁），故上開證人在偵查中之證述，對於上開醬油禮盒是誰送的待證
      事實，係屬傳聞，只是用以補強證人陳致瑋前揭在偵查中所證稱該醬油禮盒為
      許六仁所發送之真實性而已。證人即被告之舅婆孫高金蓮於九十一年一月十八
      日在警訊時，與同日及同年三月二十二日在偵查中均證稱：被告之父親李龍雄
      拿大同牌螺陽情醬油禮盒一盒到其家送給該證人，並交待該證人說他兒子即被
      告有參加這次選舉，投票時要看好被告的相片蓋上去，不要隨便蓋，也不要蓋
      錯等語。證人即第七鄰鄰長黃瑞發雖在警偵訊中證稱：上開為警在其住處查獲
      之大同牌螺陽情醬油禮盒五盒，是在九十一年一月初發現不知何人放在其家門
      口，因已好幾天沒人來拿，所以就順手拿回家等語。證人即第十四鄰鄰長黃國
      昭在為警搜索查獲上開大同牌螺陽情醬油禮盒二盒時，在警訊中證稱上開醬油
      禮盒是約在九十年十月間，在台一線西螺交道休息站所購買，一共購買三盒，
      已用完一盒剩下二盒等語；於同日經警移送檢察官偵查時，改稱在莿桐鄉買的
      等（見偵查卷第二九頁）。從上述證人之證言以觀，均未證述被告贈送大同牌
      螺陽情醬油禮盒向其等行賄。雖證人即雲林縣斗六市重光里第三鄰鄰長郭運來
      之妻游秋雲，於九十一年一月十八日為警移送檢察官偵查時證稱：證人王世全
      說甲○○送的云云，為惟此為聽聞證據，尚難僅憑此證言，即認定係被告贈送
      大同牌螺陽情醬油禮盒向其等行賄。此外。斗六市重光里其他各鄰鄰長許六仁
      、郭運來等人亦分別在警偵訊中否認有收到證人王世全所載送之醬油禮盒並轉
      發予選民，要求選民投票給被告之事實。而證人即被告之父李龍雄亦否認有送
      五百一十盒之大同牌螺陽情醬油禮盒請證人王世全透過斗六市重光里各鄰鄰長
      發給里民，及送上開醬油禮盒一盒給孫高金蓮，而要求有投票權之里民投票給
      被告之事實。
（三）另調查局雲林縣調查站人員亦於九十一年一月二十日，持搜索票在斗六市重光
      里第十二鄰鄰長張國明住處搜索查獲已撕下商標貼紙之濁裝及清裝醬油各一瓶
      ，其中一瓶並已使用剩下半瓶，有該醬油扣案可稽。而證人張國明在上開調查
      站供稱該醬油係其太太張林碧蓮所購得，其不知是如何購買而來等語。證人張
      林碧蓮並供稱該二瓶醬油已不記得在何時、何處、向何人購得，且其平時即有
      將醬油瓶裝外部商標撕毀丟棄之習慣等語，有上開調查筆錄附偵查卷可按（第
      一一八至一二二頁）。均未證述被告贈送大同牌螺陽情醬油禮盒向其等行賄。
      又證人林來讚在警偵訊中供稱其不知警方在其家中所查獲之大同蔭油膏一瓶何
      來，可能是其妻塗淑鳳在超市所購買等語，並於原審審理時為同上之證述。而
      證人塗淑鳳在上開警訊中供稱該醬油膏是在查獲前一個月在斗六市○○路太陽
      城超市，依一瓶四十幾元的價格所購得，惟發票已沒有保留等語。然查，上開
      太陽城商店並未販賣與上開查扣相同之醬油商品，業經該商店之負責人陳振源
      在警訊時證述明確，有該警詢筆錄附警卷可按，並有該商店現場及醬油商品照
      片二張附警卷可參，且有去該商店查證之警員在該商店購買醬油商品一瓶扣案
      可資比對，足信無誤。故證人及其妻塗淑鳳上開證述情節，顯與事實不符，惟
      證人林來讚及其妻塗淑鳳上開證述情節，亦均未證述被告贈送大同牌螺陽情醬
      油禮盒向其等行賄。
（四）證人姜惠所證其負責載送醬油禮盒之重光里第六、七、八及十四鄰中，以第十
      四鄰所發送之醬油最多之情，亦與上開四鄰中以第十四鄰之住戶數最多相當，
      有證人王世全在偵查中所提出扣案之斗六市重光里住戶電話號碼簿一本可參；
      並有第七鄰鄰長黃瑞發為警搜索查獲醬油禮盒時，其妻打電話給證人王世全稱
      ：「我家里（裡）還剩下二瓶醬油沒送出，被警察查獲：：：」等語，有該通
      訊監察譯文（第六十頁）可佐。此外，扣案之大同牌螺陽情醬油禮盒（內有大
      同蔭油膏、螺昌蔭油各壹瓶）二十二盒、大同蔭油膏一瓶及大同牌醬油（已撕
      去商標）二瓶，即為警在斗六市重光里第三鄰鄰長郭運來與其前妻游秋雲之住
      所查獲未拆封之大同牌螺陽情醬油禮盒一箱（內有六盒）、大同牌螺陽情醬油
      禮盒五盒、第七鄰鄰長黃瑞發之住處查獲之大同牌螺陽情醬油禮盒五盒、第十
      二鄰鄰長張國明住處查獲已撕去商標品牌之大同牌醬油二瓶、第十四鄰鄰長黃
      國昭住處查獲之大同牌螺陽情醬油禮盒二盒，證人孫高金蓮、莊永茂、陳炎旗
      、劉麗靜住處分別查獲之大同牌螺陽情醬油禮盒各一盒，證人林來讚住處查獲
      之大同蔭油膏一瓶，在證人莊永茂住處查扣之選舉人名冊三張，又為警在斗六
      市重光里第三鄰鄰長郭運來住處查扣之被告競選宣傳帽二頂、在林來讚住處查
      扣之被告競選宣傳帽三頂，及扣案之鈔票封條帶十紙、塑膠封條帶二個及斗六
      市重光里住戶電話號碼簿一本，亦均不足以證明被告有向上開證人行賄之證據
      。
（五）證人即被告之父親李龍雄雖於原審審理時證稱：其與被告住在同一棟房屋之不
      同房間，且證人李龍雄有幫忙被告競選，向親友拉票，並常打電話叫被告起床
      、拜票等情（見原審卷(一)第九一頁、第九二頁），並有其通訊監察譯文表載明
      可參，又證人吳芳岩於原審結證稱：被告在重光里的服務處是由被告或其父母
      、妹妹負責，並無其他工作人員等語（本院卷(一)第二○九頁），可見證人李龍
      雄對於被告競選事務之參與甚深，則證人李龍雄在登記參選前載大同牌螺陽情
      醬油禮盒給證人即里長王世全透過行政系統由鄰長發放給里民，縱使屬實，因
      證人李龍雄係被告之父，是否為求其子順利當選，私自出資為被告向同里選民
      賄選，非無可能，亦無積極證據足資證明被告知情，而與證人李龍雄對於以醬
      油禮盒向選民賄選有犯意聯絡，尚難以證人李龍雄與被告住在同一棟房屋之不
      同房間，且證人李龍雄有幫忙被告競選，向親友拉票等情，即推定被告知情而
      與證人李龍雄對於以醬油禮盒向選民賄選有犯意聯絡。
（六）雖證人王世全於偵查中證稱被告打電話向他說：家裡有人在找他，叫他回家，
      路口有人在等他，他即開車回家於快回到家的產業道路上，有一部自小客車坐
      了二個不知名的男子停於路旁，見他回來，坐於駕駛座旁之男子將錢丟進來，
      用牛皮紙袋裝的一捆一捆，有一千元與五百元的紙幣約七十二萬六千元等語（
      偵查卷第一九九至二○四頁），然證人王世全於原審審理時否認有上開情事，
      且其上開偵查中之證述情節並不明確。另除證人劉麗靜及游秋雲二人之偵訊筆
      錄略有關於金錢之記載外，並無其他證據資料足資佐證。再者，證人王世全於
      上開偵查中亦證稱其曾還款大約五萬元給吳芳岩等語，然亦經吳芳岩結證否認
      。而證人劉麗靜、游秋雲二人於九十一年一月二十四日之偵訊筆錄雖有關於證
      人收到錢的記載：「問：有無收到錢？」，劉麗靜答：「叫我公公還給他們，
      但我不知他還給誰。」；游秋雲答：「我不敢要，拿去還，到他們服務處還，
      那陌生人我不認識他。」「問：還多少？」，游秋雲答：「五百元，因我一個
      人一個。」；劉麗靜答：「我、公公、婆婆及先生共四票還給他。」（見偵查
      卷第一四二頁、第一四三頁），然該證人二人於原審到庭均否認有拿到錢或有
      關於上開陳述之事實（見原審卷(一)第九三頁背面、第一一八頁正面）。另證人
  陳炎旗亦到庭證稱：其並未拿到錢，其媳婦劉麗靜亦無叫其拿錢退還等語（本
      院卷(一)一四頁）。從而，尚難僅憑上開偵訊筆錄及證人王世全語義不詳之證述
      逕認被告有上開犯罪事實。
（七）綜上所述，公訴人所舉證據並不足以證明被告行賄，於通常一般之人均不致有
      所懷疑，而得確信其為真實之程度，此外，亦查無積極證據足資證明被告有公
      訴人所指上揭之犯行，自不能以推測或擬制之方法，以為裁判基礎，而為不利
      於被告之認定，被告之辯解非無可採，揆諸前開規定及判例要旨，尚不能證明
      被告犯罪，原審未予查明，即論罪科刑，尚有未洽，被告上訴否認犯罪，為有
      理由，應由本院將原判決撤銷，改諭知被告無罪之判決。
據上論結，應依刑事訴訟法第三百六十九條第一項前段、第三百六十四條、第三百零
一條第一項、判決如主文。
本案經檢察官吳萃芳到庭執行職務。
中    華    民    國      九十三      年      四      月      八        日
                                  臺灣高等法院臺南分院刑事第三庭
                                      審判長法官  陳    義    仲
                                            法官  楊    子    莊
                                            法官  陳    清    溪
右正本證明與原本無異。
如不服本判決，應於判決送達後十日內向本院提出上訴狀，其未敘述理由者並應於提
出上訴狀後十日內向本院補提理由書（應附繕本)。
                                      法院書記官  尤    乃    玉
中    華    民    國      九十三      年      四      月      九        日
